【裁判字號】    98,台上,4374
【裁判日期】    980731
【裁判案由】    公益侵占
【裁判全文】
最高法院刑事判決            九十八年度台上字第四三七四號
上  訴  人  台灣高等法院台中分院檢察署檢察官
被      告  甲○○
                    3樓之1
選任辯護人  楊盤江律師
上列上訴人因被告公益侵占案件，不服台灣高等法院台中分院中
華民國九十七年十二月三日第二審更審判決（九十七年度上更(二)
字第一五二號，起訴案號：台灣台中地方法院檢察署九十一年度
偵字第一七六五五號），提起上訴，本院判決如下：
    主  文
原判決撤銷，發回台灣高等法院台中分院。
    理  由
本件原判決以公訴意旨略稱：被告甲○○之法號為釋體通，係財
團法人南投縣伽俐終生關懷社會福利基金會（下稱伽俐基金會）
之董事長，石進芳（經第一審判決無罪，檢察官上訴後，業經原
審上訴審駁回確定）為常務董事，楊素梅（經原審更一審判刑確
定）負責會計出納，吳陳金菊（經第一審判決無罪，檢察官上訴
後，業由原審上訴審駁回確定）則為被告之助理。被告為在九二
一大地震重建區推動種植肉桂樹，而向台東縣池上鄉農會保健植
物產銷班負責人莊訓祥訂購二萬二千株肉桂樹苗，每株新台幣（
下同）一百五十元，被告交付莊訓祥發票日為民國九十年九月三
十日、九十年十一月三十日及九十一年一月三十一日，金額分別
為三十萬元、一百五十萬元及一百五十萬元之支票三紙。被告於
九十年三、四月間商請告訴人王清峰協助籌募經費，告訴人考量
國內山坡地廣種檳榔樹，食檳榔者眾，不論對於水土保持或國人
之健康都造成重大之影響，而台灣原生之肉桂樹為造林樹種，桂
皮醛含量高，葉部富含肉桂香氣及甜味，栽種至收成僅需三年，
有相當之經濟價值，若在重建區山坡地廣為種植，取代檳榔樹，
有其意義，因此同意以個人之名義，按每株樹苗之售價一百五十
元，廣邀各界認養，並得到熱烈之回響，至九十年十一月二十二
日止，共募得四萬九千八百七十六株，即七百四十七萬九千零五
十元。因樹苗付款之時間尚未到期，為確保專款專用，告訴人要
求被告設立專戶，並以定期存款保存，經被告同意，並於九十年
八月十六日，以伽俐基金會名義在大安商業銀行（下稱大安商銀
）台中分行設立活期存款專戶，帳號000000000000
號（下稱肉桂樹專戶），告訴人隨即將募得之款項，陸續匯入該
帳戶，共計七百四十七萬九千零五十元。詎被告竟意圖為自己不
法之所有，並與吳陳金菊、楊素梅及參選第五屆立法委員選舉之
石進芳基於共同犯意之聯絡，由被告先依告訴人之要求，並指示
會計楊素梅將第一筆匯款一百三十九萬零九百五十元，於九十年
八月二十七日自肉桂樹專戶提出，另以定期存款方式處理，期間
自九十年八月二十七日起至九十年十一月二十七日，計三個月，
並將大安商銀定期存款存單傳真告訴人存證，以取信告訴人。被
告即以該定存單向大安商銀質借四十五萬元，翌日指示楊素梅將
其中之四十四萬元以網路轉提存入被告在中國國際商業銀行（下
稱中國商銀）南台中分行第00000000000號帳戶（下
稱二四六一五號帳戶）。再於九十年八月二十九日將該定存單解
約，其中除清償前開借款四十五萬元（另加利息一百二十五元）
，以語音轉帳之方式，將其中九十五萬元存入二四六一五號帳戶
內，供被告週轉之用，而將該等款項侵占入己。告訴人於九十年
十月五日匯入肉桂樹專戶五百八十三萬一千九百元，被告亦指示
楊素梅於是日即以網路轉帳共二百萬元（費用各十五元）至二四
六一五號帳戶內（其中一百五十六萬二千五百六十五元，再轉帳
至伽俐基金會於中國商銀第00000000000號帳戶〈下
稱伽俐基金會一三七一二號帳戶〉，用以支付伽俐基金會辦理「
菩提溫馨家園重建工作計畫案」之臨時工作津貼薪資，該等薪資
原由行政院勞工委員會職業訓練局台中區就業服務中心〈下稱勞
委會中區就服中心〉，按月撥款至伽俐基金會於中國商銀之帳戶
內支付，被告亦挪為他用，再以募得款項支付該等到期薪資），
另提領現款八十萬元支付爽文工作站之薪資及文具費用；同年十
月八日及九日，以同一方式再轉帳至二四六一五號帳戶共三百萬
元，其中四十五萬元用以支付肉桂樹苗三千株之價款，其餘分別
支付租金、三至七月健保費用、勞保費用及九月份薪資之用。因
告訴人屢次催促伽俐基金會傳真其他匯款之定存存單，被告為掩
人耳目，指示楊素梅於九十年十月十九日分別以定期存款方式，
存入二百萬元、一百萬元，取得該存單並影本留用，隨即於同年
十月二十二日將該二張定存單解約，該三百萬元定存金再存入上
開肉桂樹專戶內，並以網路轉帳及語音轉帳方式分三次提出。告
訴人因不知該等募得款項業遭挪用，仍繼續匯款至該肉桂樹專戶
內，被告則將該等款項轉帳其他帳戶使用，僅其中四十五萬元用
於支付九十年十月六日之三千株樹苗價款。被告基於前開侵占之
概括犯意，再於九十年十一月二十七日將告訴人所匯入之十五萬
七千九百五十元，分別於同年月二十八日、二十九日全部提領，
分別用以支付薪資及交付石進芳。嗣於九十年十二月三日經莊訓
祥以電話向告訴人陳稱九十年十一月三十日之一百五十萬元支票
遭退票，告訴人始查悉等情。因認被告涉犯刑法第三百三十六條
第一項之公益侵占罪嫌云云。經審理結果，認不能證明被告犯罪
，因而撤銷第一審關於被告部分之科刑判決，改判諭知被告無罪
。固非無見。
惟按：（一）侵占罪係即成犯，凡對自己持有之他人所有物，有
變易持有為所有之意思時，即應構成犯罪（本院四十三年台上字
第六七五號判例意旨參照）。卷查告訴人於提出本件告訴時即主
張伊至九十年十一月二十二日止，共募得四萬九千八百七十六株
肉桂樹，每株一百五十元，即七百四十七萬九千零五十元之款項
。因樹苗付款之時間尚未到期，為確保專款專用，告訴人要求被
告設立專戶，並以定期存款保存，經被告同意，並於九十年八月
十六日，以伽俐基金會名義在大安商銀台中分行設立肉桂樹專戶
，告訴人隨即將募得之款項，陸續匯入該帳戶，共計七百四十七
萬九千零五十元等語（見發查字第一一七七號卷第二頁背面）。
原判決亦認告訴人匯入肉桂樹專戶之款項，經提領後大都存入二
四六一五號帳戶、伽俐基金會一三七一二號帳戶，被告有擅自挪
用處分告訴人為肉桂樹專案所募得之款項等情（見原判決第九頁
）。如果無訛，被告既明知為肉桂樹專戶之款項，竟將之匯往其
所能掌控取用之帳戶，進而擅自處分，是否已屬易持有為所有？
能否以其事後將該款項用於其他公益，即認其無不法所有之意圖
，而得解免侵占罪名之成立？原判決以「被告從事……多項公益
事業，並未具有法律專業之智識，難以明確釐清不同法人或同一
法人內部之權利有別，其間或因內部資金短絀，而有短暫相互流
用肉桂樹專款、勞委會中區就服中心撥付之臨時工作津貼，致有
專案款項遭挪用之外觀，惟就被告主觀而言，伽俐基金會、佛香
基金會所推行之工作，均屬其所發願從事公益事業之一環，為使
伽俐基金會、佛香基金會所推動之各項公益事業能順利運作，一
時失慮所為之資金調度，雖易生帳目不清之非議……」等由（見
原判決第一０頁），遽認被告無不法所有之意圖，為其有利之認
定，難認為適法。（二）無罪之判決，依刑事訴訟法第三百零八
條之規定，亦應記載其理由，故對於卷內不利於被告之證據資料
，如何不足以證明被告犯罪，自應說明其理由，否則即有判決不
載理由之違背法令。原判決理由以：「整體而言，畢竟尚無一文
挪為己有而供被告個人私用，實難認被告行為當時具有為自己或
第三人不法所有之意圖，當屬欠缺主觀之意思要件，自不得執其
在行政上慮事不周、手段欠妥，即遽論以侵占罪責。」（見原判
決第一０頁），資為有利於被告之論斷。然依卷內資料，證人即
第一審共同被告石進芳於偵訊時陳稱：「競選經費是甲○○暫時
幫我籌，將來也是要還甲○○，但是辦公室（指石進芳競選服務
處之辦公室）部分的費用是由甲○○提供。」「（競選後甲○○
有無告訴你，他花了多少錢？）約六百萬元，不包括辦公室的行
政費用……」等語（見他字卷第七三頁）；被告於偵訊時供稱：
「（所募的錢用在石進芳競選上有多少？）約一百多萬元，是陸
續拿出來。我已付出一千多萬元在石進芳競選上，這些錢有些是
借貸，是向信眾借的，或是信眾支持拿出來的。」「（石進芳部
分你是在何情形下才會動用所募來的錢？）應該是（九十年）十
月五日王律師（指告訴人）匯款進來，提領其中一百萬元。」「
（王律師所匯來的錢你是如何使用的？）是用來支付行政費用、
石進芳競選費用……」等詞（見他字卷第八九至九一頁）。如果
無訛，被告將告訴人所募款項以及伽俐基金會、佛香基金會之民
眾捐款，用於無關公益之租用辦公室供石進芳競選使用，且部分
款項提供予石進芳作為競選經費，顯與告訴人要求之用途及伽俐
基金會、佛香基金會之設立宗旨並不相符。上開不利於被告之證
據資料，如何不足採取，原審未予斟酌論述，遽謂被告並無為自
己或第三人不法所有之意圖，而為其有利之判決，併有理由不備
之違法。檢察官上訴意旨執以指摘，非無理由，應認原判決仍有
撤銷發回更審之原因。
據上論結，應依刑事訴訟法第三百九十七條、第四百零一條，判
決如主文。
中    華    民    國  九十八  年    七    月  三十一  日
                      最高法院刑事第九庭
                          審判長法官  邵  燕  玲
                                法官  李  伯  道
                                法官  孫  增  同
                                法官  李  英  勇
                                法官  林  俊  益
      本件正本證明與原本無異
                                      書  記  官
中    華    民    國  九十八  年    八    月    四    日
                                                      v


司法院資訊處製作；財團法人民間司法改革基金會備份。
